---
title: "Massatoiminnot Digicampuksessa"
author: "Arho Toikka"
date: "`r Sys.Date()`"
output:
  html_document:
    toc: true
    toc_float: true
    toc_depth: 3
---

```{r setup, include=FALSE}
knitr::opts_chunk$set(echo = TRUE, eval = FALSE)
```

## Johdanto

Tässä ohjeessa kuvataan R-skriptien käyttö Moodle-ympäristön (erityisesti Digicampuksen alustan) massatoimintoihin verkkokurssilla. Skriptit on kehitetty kursseja *Yhteiskunta tänään* ja *Johdatus sosiaalitieteisiin* varten, mutta ne on suunniteltu uudelleenkäytettäviksi mille tahansa Moodle-pohjaiselle kurssille.

### Tiedostorakenne

Kokoelma jakautuu kahteen tyyppiin:

- **`helpers_*.R`** — funktiokirjastot. Sisältävät uudelleenkäytettävät funktiot. Ei ajeta suoraan.
- **`run_*.R`** — ajoskriptit. Jokaisessa on `KONFIGURAATIO`-osio, johon asetetaan kurssikohtaiset polut ja parametrit, minkä jälkeen skripti ajetaan kokonaan.

Tyypillinen käyttö:

1. Avaa sopiva `run_`-tiedosto.
2. Muokkaa `KONFIGURAATIO`-osion polut ja parametrit kurssikohtaisesti.
3. Aja koko skripti (`Ctrl+Shift+Enter` tai `Source`).

### Yleiset riippuvuudet

Asenna nämä paketit kerran ennen ensimmäistä käyttöä:

```{r paketit}
install.packages(c(
  "tidyverse", "readxl", "writexl", "readr",
  "rvest", "xml2", "cld2", "text2vec"
))
```

### Moodlen progress-CSV:n rakenne

Moodlen aktiviteettisuoritusraportti on muodoltaan hankala: ensimmäinen sarake (opiskelijan nimi) ei saa otsikkoa, ja jokaisen tehtäväsarakkeen vieressä on ylimääräinen sarake pelkkää määräpäivää varten. Lisäksi tiedosto alkaa usein kymmenillä ilmoitussarakkeilla (otsikko alkaa päivämäärällä: `"16.5.2025 Yhteenveto..."`).

Käytä `read_moodle_progress()`-funktiota:

```{r read-progress}
source("helpers_read_files.R")

progress <- read_moodle_progress(
  "teemaviikkojen_arviot/progress.csv",
  encoding = "UTF-8"   # kokeile "windows-1252" jos erikoismerkit menee pieleen
)

# Kaikki säilytetyt sarakkeet (tehtävät + Nimi + Sähköpostiosoite):
names(progress)
```

Funktio pitää sarakkeet, joiden otsikossa on `)` (tehtäväkoodit kuten `J1)`, `1A)`, `3B)`) ja hylkää:
- ilmoitussarakkeet (`16.5.2025 ...`)
- määräpäiväsarakkeet (`2023-02-03 05:00:00`)
- tyhjät otsikkosarakkeet (`...3`, `...17` jne.)

### Moodlen vientitiedostot

Skriptit käyttävät seuraavia Moodlesta ladattavia tiedostoja. Sarakkeen "Mistä ladataan Moodlessa" ohje on suomenkielisen Moodle-käyttöliittymän mukainen. Tällä hetkellä skritpit olettavat, että lataat tiedostot suomenkielisestä näkymästä (Moodlen tiedostojen sarakenimet ovat käyttöjärjestelmän kielellä).

| Tiedostotyyppi | Mistä ladataan Moodlessa |
|---|---|
| **Arvioinnit-Excel** | Arvioinnit → Vie → Excel | (Oletus on OpenDocument, muista valita Excel-muoto)
| **Progress-CSV** | Raportit -> Aktiviteettien suoritus → Lataa laskentataulukko-muodossa (UTF-8.csv) |
| **Avotentti-vastaukset CSV** | Tentti → Tulokset → alasvetovalikosta Vastaukset -> Lataa taulukon tiedot tiedostoksi → .csv |
| **Esseepalaututukset (ZIP)** | Tehtävä → Palautukset -> Toiminnot -> Lataa kaikki palautukset zip-tiedostona |

ZIP-pakkaus puretaan hakemistoon sellaisenaan — Moodle luo automaattisesti yhden alihakemiston per opiskelija.

---

## 1. Tiedostojen lukeminen hakemistosta

**Tiedosto:** `helpers_read_files.R`

Moodle vie oletuksena esseepalaututukset ZIP-pakkauksena, jossa jokaisella opiskelijalla on oma alihakemistonsa. Funktio lukee kaikki palautukset yhdeksi data frameksi.

```{r read-essays}
source("helpers_read_files.R")

esseet <- read_directory_files_essay_files_in_separate_directories(
  path_used = "hakemisto/esseet_arvioitavaksi/",
  file_name = "verkkoteksti.html"   # Moodlen oletusnimi
)

# Tuloksena: name (opiskelijan nimi), teksti, id
head(esseet)
```

Jos lataat tiedostot Moodlesta yhdessä kansiossa (eli poistat oletusvalinnan), käytä tätä funktiota:
- `read_directory_essay_files_in_one_directory()` — jos tiedostot ovat samassa kansiossa  (ei alihakemistoja)

Työpaja-aktiviteetin lataukseen funktio (funktio toimii, mutta Moodlesta ei tällä hetkellä saa tarvittavaa tiedostoa - tarkkaillaan!):
- `read_directory_files_workshop()` — Moodlen workshop-aktiviteetista

Näitä funktioita ei enää pitäisi tarvita, koska Moodlesta saa luettua opiskelijanumerot:
- `read_directory_files_student_id_pages()` — opiskelija-ID-sivuista (paljon vanhempi Moodle-versio)
- `read_users()` — opiskelija-ID-sivuista (vähän vanhempi Moodle-versio, hakee data-userid-attribuutin)

---

## 2. Automaattinen arviointi lyhyille tekstitehtäville


**Tiedosto:** `helpers_autograder.R`  
**Ajoskripti:** `run_autograder_independent_section.R`

Arvioi lyhyet kirjallliset palauutukset automaattisesti kielen tunnistuksen (`cld2`) ja sanamäärän perusteella. Tuloksena kolme luokkaa:

- **Hyväksytty** — suomeksi kirjoitettu ja ylittää sanamäärärajan
- **Hylätty** — palautus tyhjä
- **Käsin_tarkistus** — muuten (väärä kieli, liian lyhyt)

### Tarvittavat syötteet

- Hakemisto esseepalaututuksista (ZIP purettuna)
- Arvioinnit-Excel — Moodlen arvioinnit (sis. `Tunnistenumero`, `Sähköpostiosoite`, `Etunimi`, `Sukunimi`)
- `progress.csv` — Moodlen aktiviteettisuoritusraportti

### Konfiguraatio (`run_autograder_independent_section.R`)

```{r autograder-config}
essay_dir_J2 <- "teemaviikkojen_arviot/tehtava_j2/"
essay_dir_1c <- "teemaviikkojen_arviot/tehtava_1c/"
open_exam_file <- "teemaviikkojen_arviot/1B_avotentti-vastaukset.csv"

min_words_J2 <- 39   # vähimmäissanamäärä hyväksynnälle
min_words_1c <- 25

# Filtteri: keillä alkutentti on tehty
initial_task_col <- "J1) Tentti kurssin suoritustavoista"
initial_task_done_value <- "Suoritettu (hyväksytty arvosana)"

# Poistettavat user_id:t (testitunnukset tms.)
filter_out_ids <- c()
```

### Tulostiedostot

- `itsenainen_osio_moodleen.csv` — vietään Moodleen (Arvioinnit → Tuo)
- `manuaaliseen_tarkastukseen.csv` — käsin tarkistettavat palauutukset
- `alkutentti_tekematta.csv` — opiskelijat jotka eivät ole aloittaneet

---

## 3. Esseetehtävien jakaminen arvioijille

**Tiedosto:** `helpers_distribute_assignments.R`  
**Ajoskripti:** `run_distribute_essays.R`

Lukee esseepalaututukset hakemistosta, lisää tyhjät arviointisarakkeet ja jakaa opiskelijat arvioijaryhmiin (TUNI / HY, ja haluttaessa HY:n sisällä kahden arvioijan kesken).

### Tarvittavat syötteet

- Hakemisto esseepalaututuksista (ZIP purettuna)
- Arvioinnit-Excel (sis. `Tunnistenumero`, `Sähköpostiosoite`, `Etunimi`, `Sukunimi`)

### Konfiguraatio (`run_distribute_essays.R`)

```{r distribute-essays-config}
rubric_cols <- c(
  "kriteeri_1",
  "kriteeri_2",
  "kriteeri_3",
  "huomioita opiskelijalle",
  "huomioita kurssinvetäjälle"
)

graders <- list(tuni = "tuni.fi", hy = "helsinki.fi")

# Jaa HY-esseet kahden arvioijan kesken (NULL = ei jakoa)
split_hy_graders <- list(arvioija1 = "arvioija1", arvioija2 = "arvioija2")

# Poistettavat sähköpostiosoitteet
excluded_emails <- c()

# Nimikorjaukset jos Moodle kirjoittaa nimen eri tavalla kuin hakemistokansio
name_corrections <- c("Moodlen Nimi" = "Oikea Nimi")
```

### Tulostiedostot

- `esseet_arviointiin_tuni.xlsx`
- `esseet_arviointiin_arvioija1.xlsx`
- `esseet_arviointiin_arvioija2.xlsx`

---

## 4. Esseetehtävien kokoaminen arvioinnin jälkeen

**Tiedosto:** `helpers_combine_graded.R`  
**Ajoskripti:** `run_combine_essays.R`

Kokoaa arvioijien palauttamat Excel-tiedostot, muodostaa sanallisen palautetekstin arviointikirjan perusteella ja tuottaa valmiin tiedoston Digicampukseen vientiä varten.

### Tarvittavat syötteet

- Hakemisto arvioitujen esseeiden Excel-tiedostoista
- Arviointikriteerit-Excel (sarakkeet: `kriteeri`, `pisteet`, `sanallinen_arvio`)
- Arvioinnit-Excel (sis. `Tunnistenumero`, `Sähköpostiosoite`)

### Arviointikriteerit-tiedoston rakenne

| kriteeri | pisteet | sanallinen_arvio |
|---|---|---|
| sisalto | 0 | Essee ei käsittele aihetta riittävästi. |
| sisalto | 1 | Essee käsittelee aihetta pintapuolisesti. |
| sisalto | 2 | Essee osoittaa hyvän ymmärryksen aiheesta. |
| kieliasu | 0 | Kielessä on merkittäviä puutteita. |
| kieliasu | 1 | Kieliasu on pääosin selkeä. |

### Konfiguraatio (`run_combine_essays.R`)

### Tulostiedostot

- `kaikki_esseet_valmiit.xlsx` — täydellinen tulostaulukko
- `kaikki_esseet_valmiit.csv` — Digicampukseen vientiä varten (WINDOWS-1252)

---

## 5. Avotenttivastausten jakaminen arvioijille

**Tiedosto:** `helpers_distribute_assignments.R`  
**Ajoskripti:** `run_distribute_open_exams.R`

Jakaa Moodlen avotenttivastaukset arvioijille. Tukee Moodlen **korijakoa**: jos kysymyksessä 1 on useita variantteja (eri opiskelijat saavat eri kysymyksen), skripti tunnistaa korijaon automaattisesti hakusanojen perusteella.

### Tarvittavat syötteet

- Avotentti-vastaukset CSV (Moodle: Tentti → Tulokset → Lataa)
- Arviointikriteerit-Excel (sarakkeet: `kori`, `kysymys`, `kriteeri`)

### Korijaon konfiguraatio

```{r distribute-exams-config}
# Sarake josta korijako tunnistetaan
kori1_keyword_col <- "Kysymys 1"

# Hakusanat per kori (str_detect-haku)
kori1_keywords <- list(
  tutkimusasetelma    = "tutkimusasetelma",
  tutkimuskys_ja_vast = "tutkimuskysymykset",
  tulkinta            = "rajoitteita"
)
# NULL jos korijakoa ei ole
```

### Tulostiedostot (yksi Excel-tiedosto per arvioija, useita välilehtiä)

- `avotentit_arvioon_tuni.xlsx`
- `avotentit_arvioon_arvioija1.xlsx`
- `avotentit_arvioon_arvioija2.xlsx`

---

## 6. Avotenttivastausten kokoaminen arvioinnin jälkeen

**Tiedosto:** `helpers_combine_graded.R`  
**Ajoskripti:** `run_combine_open_exams.R`

Kokoaa arvioitujen avotenttien Excel-tiedostot, liittää sanalliset palautteet kysymyksittäin ja yhdistää per opiskelija yhdeksi palauteriviksi.

### Tarvittavat syötteet

- Hakemisto arvioijien palauttamista Excel-tiedostoista
- Arviointikriteerit-Excel (sarakkeet: `kori`, `kysymys`, `kriteeri`, `pisteet`, `sanallinen_arvio`)
- Arvioinnit-Excel (sis. `Tunnistenumero`, `Sähköpostiosoite`)

### Välilehtien kuvaus (`sheet_map`)

Jokainen arviointivälilehti kuvataan yhdellä alkiolla:

```{r combine-exams-sheet-map}
sheet_map <- list(
  kori1_k1_arvioon = list(
    id            = "kori1_tutkimusasetelma",  # arviointikirjan id (kori_kysymys)
    label         = "tutkimusasetelma",         # arviointikirjan kysymys-arvo
    kysymys_label = "K1"                        # lyhyt tunniste palautetekstiin
  ),
  kori2_arvioon = list(
    id            = "kori2_kaikki2",
    label         = "kaikki2",
    kysymys_label = "K2"
  )
  # ... lisää korit tarvittaessa
)
```

### Tulostiedostot

- `kaikki_avotentit_valmiit.xlsx`
- `kaikki_avotentit_valmiit.csv` (WINDOWS-1252)

---

## 7. Loppuarvosanojen laskenta ja SISU-vienti

**Tiedosto:** `helpers_sisu_export.R`  
**Ajoskripti:** `run_sisu_export.R`

Laskee loppuarvosanat Moodlen arvioinnit-tiedostosta ja tuottaa SISU-järjestelmään vietävät CSV-tiedostot Helsingin yliopiston ja Tampereen yliopiston opiskelijoille erikseen.

### Tarvittavat syötteet

- Moodlen arvioinnit-Excel (Arvioinnit → Vie → Excel)
- HY:n ilmoittautumistiedosto (TSV, UTF-16LE — haetaan WebOodista tai SISUsta)
- TUNI:n ilmoittautumistiedosto (CSV)

### Porttiehto

Monet kurssit vaativat tiettyjen alkuosien suorittamista ennen kuin pisteet lasketaan arvosanaksi. Porttiehto kirjoitetaan R-lausekkeena:

```{r sisu-gate}
gate_expr <- paste0(
  "`Tehtävä:J2) ... (Todellinen)` == 'Hyväksytty' & ",
  "as.numeric(`Tentti:1A) ... (Todellinen)`) > 0"
)
# NULL = ei porttiehtoa
```

### Arvosanarajat

```{r sisu-thresholds}
grade_thresholds <- c("1" = 50, "2" = 60, "3" = 70, "4" = 80, "5" = 90)
```

### Tulostiedostot

- `ongelmatapaukset_alkuosasta_tai_videosta_puuttuu.xlsx` — opiskelijat joilla pisteet riittäisivät mutta porttiehto ei täyty
- `UH_sisu.csv` — HY:n SISU-vienti
- `tuni_sisu.csv` — TUNI:n SISU-vienti

---

## 8. Plagiaatintarkistus

**Tiedosto:** `helpers_plagiarism.R`

Laskee tekstisamankaltaisuuden palauutetuille esseille Jaccard-samankaltaisuuden avulla ja palauttaa listauksen opiskeijapareista, joiden tekstit ovat keskenään samankaltaisia.

```{r plagiarism}
source("helpers_plagiarism.R")

# Täysi analyysi hakemistosta
epailyttavat <- do_analysis(
  path_used = "hakemisto/esseet_arvioitavaksi/",
  threshold = 0.3   # 0–1; mitä pienempi, sitä herkempi
)

# Tarkastele tuloksia
epailyttavat %>% select(name, row, col)
```

Voit kokeilla eri kynnysarvoja: `threshold = 0.1` löytää enemmän pareja, `threshold = 0.5` vain selkeimmät tapaukset. Jaccard-mitta vertailee sanalistoja, ei lauseita — toimii hyvin lyhyiden tekstien seulontaan.

---

## 9. Moodlen kysymyspankin siistiminen

**Tiedosto:** `clean_up_moodle_gift_for_human_readers.R`

Muuntaa Moodlesta XML-muodossa viedyn kysymyspankin ihmisluettavaksi taulukoksi esimerkiksi käännöstyötä varten.

### Työnkulku

1. Vie kysymyspankki Moodlesta: Kysymyspankki → Vie → GIFT tai XML
2. Avaa viety tiedosto Excel:ssä ja tallenna `.xlsx`-muodossa
3. Muokkaa skriptin konfiguraatio-osio ja aja skripti

```{r gift-config}
kysymykset_tiedosto <- "matskut2023/kysym.xlsx"
tuloste_tiedosto    <- "matskut2023/kysymykset_kaannokseen.txt"
```

Tulostiedostossa jokainen kysymys on omalla rivillään vastausvaihtoehtoineen — helppo kopioida käännöstoimistoon tai tekoälyavusteiseen käännökseen.

---

## Liite: Opiskelijan Tunnistenumero Arvioinnit-Excel:istä

Kullakin opiskelijalla on Moodlessa numeerinen `Tunnistenumero` (`user_id`), jota tarvitaan arvosanojen Moodle-vientiä varten. Uudemmissa Moodlen versioissa tunnus löytyy suoraan **Arvioinnit-Excel:istä** (Arvioinnit → Vie → Excel). Erillistä CSV-tiedoston rakentamista ei tarvita.

`read_moodle_user_ids()`-funktio lukee Arvioinnit-Excel:in ja palauttaa taulukon sarakkeilla `email`, `user_id` ja (jos saatavilla) `Nimi`:

```{r user-ids}
source("helpers_read_files.R")

# Luetaan automaattisesti kun kutsutaan combine_graded_essays() tai
# combine_graded_open_exams() — user_id_file-parametri osoittaa Arvioinnit-Excel:iin.

# Voidaan myös kutsua suoraan:
kayttaja_idt <- read_moodle_user_ids("teemaviikkojen_arviot/arvioinnit.xlsx")
```

Arvioinnit-Excel:ssä on oltava sarakkeet `Tunnistenumero` ja `Sähköpostiosoite`. Jos myös `Etunimi` ja `Sukunimi` löytyvät, funktio muodostaa niistä `Nimi`-sarakkeen automaattisesti.

---

## Liite: Moodle-arvosanojen massavienti

Kun `run_`-skripti on tuottanut CSV-tiedoston, viedään se Moodleen seuraavasti:

1. Moodle → **Arvioinnit** → **Tuo**
2. Valitse CSV-tiedosto
3. Varmista merkistö: **WINDOWS-1252** (kaikki skriptit kirjoittavat tässä merkistössä)
4. Tarkista sarakkeiden vastaavuudet: `user_id` → Moodlen käyttäjätunnus

Huom: Moodle hyväksyy vain `user_id`-perusteisen tuonnin, ei nimiperusteisen. Siksi kaikissa tulostiedostoissa on `user_id`-sarake.

